臺灣高等法院臺中分院民事判決
110年度重上字第217號
上  訴  人  戴春雅  
            詹瑞鵬  
            謝裕翔(即謝皓翔)    



兼  上三人
訴訟代理人  羅閎逸  
上四人共同
訴訟代理人  詹明潔律師
參  加  人  午陽企業股份有限公司

法定代理人  鄭麗芬  
訴訟代理人  王健安律師
            高羅亘律師
被  上訴人  財政部中區國稅局

法定代理人  宋秀玲  
訴訟代理人  黃振源律師
複  代理人  高民    
上列當事人間請求確認債權存在事件，上訴人對於中華民國110
年9月17日臺灣臺中地方法院108年度重訴字第756號第一審判決
提起上訴，本院於111年3月29日言詞辯論終結，判決如下：
    主  文
上訴駁回。
第二審訴訟費用由上訴人負擔。
    事實及理由
一、被上訴人主張：
  ㈠參加人午陽企業股份有限公司(下稱午陽公司)積欠98～101年
    度營利事業所得稅及罰鍰，由被上訴人依法移送行政執行署
    強制執行。經查，午陽公司曾於105年1月間出售該公司所持
    有之威達雲端電訊股份有限公司(嗣更名為大台中數位有線
    電視股份有限公司，下稱威達公司)之股份上訴人，惟上訴
    人尚未支付買賣價金。行政執行署乃於108年10月1日以執行
    命令禁止午陽公司對上訴人收取出售股份之價金，上訴人亦
    不得向午陽公司清償。詎上訴人於收受該執行命令後均聲明
    異議，爰依強制執行法第120條第2項規定，提起本件訴訟。
　㈡聲明：　
　　⒈確認午陽公司對上訴人戴春雅有應收價款新臺幣(下同)864
      萬0,641元之債權存在。
　　⒉確認午陽公司對上訴人詹瑞鵬有應收價款864萬0,641元之
      債權存在。
　　⒊確認午陽公司對上訴人謝裕翔有應收價款157萬4,872元之
      債權存在。
　　⒋確認午陽公司對上訴人羅閎逸有應收價款1,728萬1,282元
      之債權存在。
　㈢原審為上訴人敗訴之判決，上訴人聲明不服，提起上訴。被
    上訴人則答辯聲明：上訴駁回。
二、上訴人則以：
  ㈠本件股權移轉之緣由，係因104 年間威達公司經營不善、債
    台高築，為挽救威達公司，訴外人即威達公司之負責人賴○
    源及其配偶鄭○芬乃向上訴人戴春雅、詹瑞鵬、謝裕翔等多
    位債權人借貸週轉，威達公司及其關係企業山海屯投資股份
    有限公司(下稱山海屯公司)亦積欠安泰銀行貸款14億元。賴
    ○源、鄭○芬乃委請身為律師之上訴人羅閎逸與上訴人戴春雅
    、詹瑞鵬、謝裕翔等多位債權人協商，最終協議，由賴○源
    及鄭○芬將午陽公司、山海屯公司及其家族所持有之威達公
    司股份移轉予上訴人戴春雅、詹瑞鵬、謝裕翔等多位債權人
    ，上訴人等多位債權人則出資挹注威達公司，協助威達公司
    後續穩定經營並償還14億元之銀行借款本息，再由日後出售
    威達公司股份之款項償還債務。惟債權人等為求保障，要求
    上訴人羅閎逸必須出資加入此一協議，上訴人羅閎逸因而應
    允，賴○源及鄭○芬旋即於105年1月間將午陽公司所持有之威
    達公司股份移轉予上訴人。
　㈡系爭股份形式上雖由午陽公司出賣予上訴人，惟上訴人與午
    陽公司間並無買賣之真意，上訴人與午陽公司間關於威達公
    司股份之買賣應係通謀虛偽意思表示而隱藏「在賴○源及鄭○
    芬將午陽公司所持有之威達公司股份移轉予上訴人後，上訴
    人有義務出資挹注威達公司，並協助威達公司後續穩定營運
    及償還14億元銀行借款本息」之合作協議，同時含有以轉讓
    之股份，抵償賴○源、鄭○芬積欠上訴人等之債務，則上訴人
    與午陽公司均應受該協議所拘束，午陽公司對上訴人並無買
    賣價金債權存在。
　㈢上訴聲明：
　　⒈原判決廢棄。
　　⒉被上訴人在第一審之訴駁回。
三、參加訴訟人之陳述：
　㈠上訴人等人與參加人於105年1月間就轉讓威達公司股份，並
    未達成買賣之合意，或以之抵償賴○源、鄭○芬二人積欠上訴
    人債務之意思，雙方之買賣關係不存在，充其量僅係讓與擔
    保之法律關係。
　㈡上訴聲明：同上訴人所述。　
四、本件經依民事訴訟法第463條準用同法第270條之1第1項第3
    款規定，整理並協議簡化爭點如後：
　㈠不爭執事項：
    ⒈被上訴人因午陽公司積欠98～101年度之營利事業所得稅及
      罰鍰，依法移送行政執行署強制執行，執行中被上訴人主
      張午陽公司與上訴人間有威達公司股份買賣之交易，請求
      執行午陽公司出售股份之價金債權，行政執行署於108年1
      0月1日以中執寅106年營所稅執特專字第00000000號執行
      命令(原審卷第53～57頁) ，禁止午陽公司對第三人即本件
      上訴人收取出售股份之價金，上訴人亦不得向午陽公司清
      償。上訴人於收受該執行命令後均聲明異議，主張無債權
      存在。
    ⒉午陽公司於108年7月3日出具說明書予被上訴人，表示於10
      5年1月15日有將該公司持有之威達公司股份以每股1元，
      分別出售予上訴人戴春雅864萬0,641股、詹瑞鵬864萬0,6
      41股、謝裕翔157萬4,872股、羅閎逸1,728萬1,282股( 原
      審卷一第153～155頁) 。財政部（中區、南區）國稅局105
      年度證券交易稅一般代徵稅額繳款書、午陽公司之日記帳
      、分類帳，建智聯合會計師事務所出具之查核報告書，均
      載有上開股份買賣交易之事（見原審卷一第157～197 頁) 
      。
    ⒊午陽公司確實有將其持有之威達公司股份，移轉登記予上
      訴人名下。
    ⒋上訴人並未給付股份買賣之價金予午陽公司。
    ⒌前開午陽公司出具之說明書，於105年1月15日當天除上訴
      人4人之外，另移轉威達公司的股份予訴外人劉○傑、劉○
      寅、劉○祥3人(原審卷一第155頁) ；依分類帳，其等3人
      均有交付買賣之價金(原審卷一第161頁) 。
    ⒍上訴人戴春雅、詹瑞鵬、謝裕翔等3人與賴○源、鄭○芬(即
      午陽公司前後任負責人) 間有債權債務關係；上訴人羅閎
      與賴○源、鄭○芬間，並無債權債務關係。上訴人等均與
      午陽公司無債權債務關係。
    ⒎對於證人陳○蓁證述：「華開公司也是鄭○芬的債權人，當
      初約定將威達公司股權移轉，但沒有約定對價，是要債權
      人出資救威達；但後來華開公司另外找了5 個不是債權人
      的人來承受部分持股，此部分則有給付買賣價金，但只是
      作金流，實際也沒有買賣」等語(原審卷一第345～347 頁)
      ，沒有意見。
  ㈡本件爭點：
    ⒈上訴人主張，本件股份買賣為通謀虛偽意思表示，實際隱
      藏所謂抵債協議之法律行為，是否有據？
    ⒉上訴人主張，本件股份買賣為通謀虛偽意思表示，實際另
      隱藏之法律行為是雙方協議：在午陽公司移轉股份後，上
      訴人等應出資挹注威達公司，協助威達公司償還銀行借款
      14億元本息，是否有據？
    ⒊被上訴人主張上訴人與參加人午陽公司間之股份買賣關係
      存在，是否有據？
五、得心證之理由：
　㈠系爭股份買賣，實際隱藏於午陽公司移轉股份後，上訴人等
    應出資挹注威達公司，協助威達公司繼續營運及償還銀行借
    款14億元本息之合作協議：
　　⒈本件午陽公司所讓與之威達公司股份，確實已設定質權予
      安泰銀行，並向安泰銀行聯貸14億元等情，除有威達公司
      股東名冊在卷可按(原審卷㈠第305頁)，並為被上訴人所不
      爭執(本院卷234頁筆錄)，此部分之事實已堪認定。且上
      訴人自承，股份過戶時，因有設定質權予安泰銀行，因此
      需先辦理解質，過戶後再重新設定質權等語(本院卷第234
      頁筆錄)，可知，上訴人等在受讓威達公司之股份時，早
      已知悉上情。衡情，一般人鮮少願意買受此等已設定質權
      之股份，上訴人受讓此等股份，顯有特殊原因。
　　⒉財政部（中區、南區）國稅局105年度證券交易稅一般代徵
      稅額繳款書、午陽公司之日記帳、分類帳，建智聯合會計
      師事務所出具之查核報告書，固均載有上開股份買賣交易
      之事，且每股成交價為1元，惟證人即會計師吳○容證稱：
      當時向安泰的借款，雖有一部分用山海屯公司當借款人，
      但實際上是大台中公司(即威達公司)借的，加上山海屯的
      借款，威達公司的負債就超過資產；那家公司(指威達公
      司)是快倒閉的公司，所以沒有價值等語(原審卷㈠第404頁
      筆錄)。由此可知，稅額繳款書、日記帳、分類帳或查核
      報告書記載買賣價金每股1元，僅係配合午陽公司與上訴
      人間轉讓股份而為記載，目的或作為代徵證券交易稅、或
      作為午陽公司內部作帳之用，均不足以證明該股份之實際
      價值為每股1元。衡情，上訴人亦不可能以每股1元，買入
      實際上已為負值之威達公司股份。益證，系爭股份之轉讓
      確實另有目的，而非帳面上所顯示之買賣關係。
　　⒊證人陳○蓁證述：「華開公司也是鄭○芬的債權人，當初約
      定將威達公司股權移轉，但沒有約定對價，是要債權人出
      資救威達；但後來華開公司另外找了5 個不是債權人的人
      來承受部分持股，此部分則有給付買賣價金，但只是作金
      流，實際也沒有買賣」等語(原審卷一第345～347 頁)。本
      件上訴人受讓威達公司之股份，與華開公司受讓威達公司
      之股份為同一時期，則原因相同，則上訴人主張伊等受讓
      威達公司之股份並非買賣，自屬非虛。
　　⒋證人即威達公司之前任負責人賴○源證稱：不清楚午陽公司
      有無將所持之威達公司股份賣給上訴人(原審卷㈠第334頁)
      ；但確實有朝債權人再出資解救威達方向談等語(原審卷㈠
      第336頁)。足證，賴○源亦認定股份讓與之目的在挹注威
      達公司，而非真正買賣甚明。　
　　⒌至於，在同一日自午陽公司受讓威達公司股份之劉○傑、劉
      ○宇、劉○祥等3人，固曾於105年1月27日支付購買股份之
      價金予午陽公司(參原審卷㈠第77頁午陽公司之安泰銀行存
      摺內頁影本)，惟該筆款項於同日旋即轉帳匯出。而據證
      人鄭○芬證稱：因為之前曾向劉○傑、劉○宇、劉○祥等3人
      的父親劉○祺借貸，此筆款項就拿去還給劉○祺等語(原審
      卷㈠第343～344頁)。由此可知，鄭○芬之所以將午陽公司所
      持有之威達公司股份讓與劉○傑等3人，是要籌資清償積欠
      劉○祺之債務，其目的與本件股份轉讓與上訴人之目的不
      同，自不得以午陽公司與劉○傑等3人間之股份交易，進而
      推定本件股份之轉讓亦屬買賣之關係。
　　⒍另查，上訴人等於受讓威達公司之股份後，確實有陸續出
      資挹注威達公司，其中上訴人詹瑞鵬計挹注5,763萬1,710
      元、上訴人戴春雅計挹注4,929萬5,860元、上訴人羅閎
      計挹注9,029萬8,830元，此有上訴人之陳報狀(本院卷第1
      48～149頁)，及匯款明細總表、匯款單影本、上訴人等向
      安泰銀行借貸籌款之借款契約書、大台中公司帳戶入帳明
      細等在卷可稽(本院卷第151～229頁)。至於上訴人謝裕翔
      在挹注資金之前，已將受讓之股份再讓與其他債權人，故
      實際並未挹注資金等情，亦據上訴人陳明在卷(本院卷236
      ～237頁)。由此可知，上訴人等自午陽公司受讓威達公司
      之股份，目的確實在作為其等挹注資金協助威達公司營運
      及償還銀行貸款之擔保，與買賣自屬有別。
　　⒎再參照賴○源、鄭○芬與上訴人戴春雅、詹瑞鵬、羅閎等多
      位債權人於轉讓威達公司之股份於本件訴訟繫屬後之110
      年12月24日所簽署之協議書(本院卷第257～260頁)約定：
      「二、乙方(即上訴人等)同意出售所持有大台中公司股份
      所取得之價金，應依以下原則進行分配：⒈乙方自取得大
      台中公司股份後，對大台中公司營運所需(包括但不限於
      增資、代墊營運金、清償大台中公司票款等)所墊付之款
      項，得優先自價金中取回清償。⒉但墊付款應扣除乙方於
      營運大台中公司期間，以各種形式(包括但不限於股東往
      來清償款、支付費用等)已回收之金額，始為有權優先清
      償之墊付款。⒊買賣價金於扣除依前項計算之墊款餘額後
      ，為剩餘清償款，如乙方與其他債權人間曾成立債權人會
      議，則應依債權人會議協議約定處理，亦即乙方股東可取
      得剩餘清償款中百分之80，其他債權人可取得其他清償款
      中百分之20。....」(本院卷第257～258頁)。由此可知，
      上訴人在挹注資金協助威達公司之營運後，若威達公司之
      經營有起色，公司股價上揚，其等可將當初受讓之股份出
      售，所得款項，於優先清償公司營運之墊付款外，其餘部
      分，則分配予全體債權人，且曾出資挹注公司之債權人分
      配其中80%；未出資挹注公司之債權人僅能分配剩餘20%。
      可證，上訴人等受讓威達公司之股份，確實係作為伊等出
      資挹注威達公司之營運及代為清償威達公司對外債務之擔
      保，實質上並非股份之買賣甚明。
　㈡上訴人受讓午陽公司所持有之威達公司股份，並非在抵償賴○
    源、鄭○芬積欠上訴人之債務：
　　⒈上訴人戴春雅、詹瑞鵬、謝裕翔固為賴○源、鄭○芬之債權
      人，惟上訴人羅閎並非其等2人之債權人，此為兩造所不
      爭執。則上訴人主張受讓威達公司之股份係賴○源、鄭○芬
      抵償積欠伊等之債務，即有疑義。
　　⒉參加人午陽公司於本院審理中已明確表示：該公司將所持
      有之威達公司股份讓與上訴人，是要作為上訴人挹注威達
      公司之擔保；但就是否作為抵償賴○源夫妻積欠上訴人之
      債務，雙方並沒有就抵償之內容達成合意，所以午陽公司
      也沒有同意等語(本院卷第142頁)。
　　⒊上訴人戴春雅、詹瑞鵬、謝裕翔等3人亦自承：當時確實就
      抵償數額若干尚未確定(本院卷第142頁)。另證人鄭○芬亦
      證稱：我們到底是抵了多少債也不知道(原審卷㈠第337頁)
      ；我心裡想是這樣可以抵帳(原審卷㈠第339頁)；我以為就
      是把股權賣給他們就可以抵帳(原審卷㈠第341頁)。另證人
      陳○蓁證稱：沒有抵償債務，股權移轉出來，我們負責出
      錢救威達(原審卷㈠第348頁)。又證人吳○容亦證稱：沒有
      說每股抵償債務多少，股票移轉給債權人，債權人要救這
      家公司等語(原審卷㈠第400頁)。綜上可知，午陽公司讓與
      威達公司之股份予上訴人，要作為抵償賴○源、鄭○芬二人
      積欠上訴人之債務，係鄭○芬個人主觀上之認知，惟雙方
      就如何抵償債務、抵償若干債務等契約必要之點，既然未
      達成合意，此抵償債務之契約，自無從成立。
　　⒋再參以賴○源、鄭○芬與多位債權人於110年12月24日所簽立
      之協議書第三條約定：「乙方(即受讓威達公司股份之債
      權人)同意在出售大台中公司(即威達公司)股權並取得買
      賣價金日後，乙方全體含乙方關係人及關係企業等，對甲
      方(即賴○源、鄭○芬)及甲方親屬、關係人、關係企業間之
      債權，視為全部清償。如買賣價金依照前條第3項約定分
      配，清償完畢仍有剩餘，應將剩餘部分返還甲方。」(本
      院卷第258頁)。可知，賴○源、鄭○芬積欠上訴人等多位債
      權人之債務，必俟上訴人等將持有之威達公司股份出售之
      後，始能以出售所得抵償賴○源、鄭○芬積欠之債務。在此
      之前，並無抵償債務之問題。
　　⒌綜上，上訴人受讓午陽公司所持有之威達公司股份時，針
      對如何抵償賴○源、鄭○芬積欠上訴人等多位債權人之債務
      及抵償之金額若干，既未達成合意，且午陽公司亦不曾同
      意提供其所持有之威達公司股份供賴○源、鄭○芬抵償債務
      ，難認系爭股份之讓與，尚包含抵償賴○源、鄭○芬積欠上
      訴人債務之法律關係，亦可認定。
　㈢午陽公司讓與威達公司之股份予上訴人之法律行為，其中所
    隱藏之上訴人等應出資挹注威達公司，協助威達公司營運及
    償還銀行借款本息之法律關係，不得對抗被上訴人：
　　⒈表意人與相對人通謀而為虛偽意思表示者，其意思表示無
      效。但不得以其無效對抗善意第三人。虛偽意思表示，隱
      藏他項法律行為者，適用關於該項法律行為之規定，民法
      第87條定有明文。又民法第87條第2項所謂虛偽意思表示
      隱藏他項法律行為者，適用關於該項法律行為之規定，係
      指為虛偽意思表示之當事人間，隱藏有他項真實之法律行
      為而言，其所隱藏之行為當無及於他人之效力(最高法院5
      0年台上字第2675號民事判決參照)。故通謀虛偽意思表示
      隱藏他項法律行為者，適用他項法律行為之規定，僅於表
      意人與相對人間有其適用，並無當然及於他人之效力，此
      觀民法第87條第2項所定之文義自明(最高法院79年度台上
      字第2143號民事判決參照)。
　　⒉本件上訴人受讓午陽公司所持有之威達公司股份，依財政
      部（中區、南區）國稅局105年度證券交易稅一般代徵稅
      額繳款書、午陽公司之說明書、日記帳、分類帳，建智聯
      合會計師事務所出具之查核報告書，均載有上開股份買賣
      之事，惟系爭股份買賣乃午陽公司與上訴人間之通謀虛偽
      意思表示，實則隱藏「由午陽公司提供威達公司之股份與
      上訴人，作為上訴人應挹注資金予威達公司，協助該公司
      後續營運及清償銀行貸款之擔保」之法律關係，已如前述
      。參照上開說明，上訴人與午陽公司固應受該隱藏之法律
      關係所拘束，惟該隱藏之法律關係，並不能對抗善意第三
      人。茲上訴人亦無法證明被上訴人知悉財政部（中區、南
      區）國稅局105年度證券交易稅一般代徵稅額繳款書、午
      陽公司之說明書、日記帳、分類帳，建智聯合會計師事務
      所出具之查核報告書中，關於系爭股份買賣之記載係通謀
      虛偽意思表示，並隱藏上開法律關係存在，自不得以該隱
      藏之法律關係，對抗被上訴人。則被上訴人主張，系爭股
      份之讓與為買賣關係，自屬有據。
　　⒊承前所述，對被上訴人而言，上訴人與午陽公司間就威達
      公司股份之轉讓既成立買賣關係，且兩造均不爭執，上訴
      人尚未支付任何買賣價金，則被上訴人主張午陽公司對上
      訴人有股份買賣之價金請求權存在，自可採憑。　
六、綜上所述，被上訴人請求確認午陽公司對上訴人戴春雅、詹
    瑞鵬、謝裕翔、羅閎有應收之股份買賣價款各864萬0,641 
    元、864萬0,641元、157萬4,872元、1,728萬1,282元之債權
    存在，為有理由，應予准許。原審為上訴人敗訴之判決，理
    由雖有不同，但結論並無二致，仍應予以維持。上訴論旨指
    摘原判決不當，求予廢棄改判，為無理由，應駁回上訴。
七、本件事證已臻明確，兩造其餘之攻擊或防禦方法及所用之證
    據，經本院斟酌後，認為均不足以影響本判決之結果，爰不
    逐一論列，附此敘明。
八、據上論結，本件上訴為無理由，爰判決如主文。    
中　　華　　民　　國　　111 　年　 　4　　月　　12　　日
                民事第七庭    審判長法　官 王　銘
　　　　　　　　　　　　　　        法　官 唐敏寶
　　　　　　　　　　　　　　　      法　官 高英賓
正本係照原本作成。
如不服本判決，應於收受送達後二十日內向本院提出上訴書狀，
其未表明上訴理由者，應於提出上訴後二十日內向本院補提理由
書狀（均須按他造當事人之人數附繕本）。
因疫情而遲誤不變期間，得向法院聲請回復原狀。
上訴時應提出委任律師或具有律師資格之人之委任狀；委任有律
師資格者，另應附具律師資格證書及釋明委任人與受任人有民事
訴訟法第四百六十六條之一第一項但書或第二項所定關係之釋明
文書影本。如委任律師提起上訴者，應一併繳納上訴裁判費。

                                    書記官 吳伊婷

中　　華　　民　　國　　111 　年　　4 　　月　　12　　日